【裁判字號】    95,台上,1625
【裁判日期】    950727
【裁判案由】    租佃爭議
【裁判全文】
最高法院民事判決            九十五年度台上字第一六二五號
    上  訴  人  甲 ○ ○
                          1號.
                乙 ○ ○
                丙 ○ ○
                丁○○○
                戊 ○ ○
                己 ○ ○
                庚 ○ ○
                辛 ○ ○
                壬 ○ ○
                癸 ○ ○
                子 ○ ○
    共      同
    訴訟代理人  楊 金 順律師
    被 上訴 人  丑○○○
                          18.
                寅 ○ ○
                          號8.
                卯 ○ ○
                辰 ○ ○
                巳 ○ ○
                午 ○ ○
                未 ○ ○
上列當事人間因租佃爭議事件，上訴人對於中華民國九十四年八
月二日台灣高等法院第二審判決（九十四年度上字第二０二號）
，提起上訴，本院判決如下：
    主  文
原判決廢棄，發回台灣高等法院。
    理  由
本件上訴人主張：伊之被繼承人李水添於民國三十八年一月一日
將坐落台北縣樹林鎮○○○段山子腳小段六六六、六六五之一、
六五八地號等三筆耕地（嗣重測改編為台北縣樹林市○○段一０
二、一０三、一０九、一０九之一、一一０、一一０之一、一一
二、一一二之一、一一四地號等九筆，其中一０二、一０三地號
由上訴人共有，另其餘土地由甲○○、乙○○、丙○○、丁○○
○、戊○○、己○○、庚○○、辛○○、壬○○及訴外人基隆市
、中華民國共有【按於上訴人終止租約後之九十二年七月二十一
日因抵繳稅款部分應有部分移轉於訴外人】）（下稱系爭耕地）
出租予被上訴人之被繼承人吳逸馬（於八十年九月八日死亡）耕
作，並訂有耕地三七五租約（下稱系爭租約）。詎被上訴人於八
十七年至八十九年間，繼續三年不為耕作，任令荒廢、雜草叢生
，或於其地上搭建之貨櫃、停車場使用，伊乃於九十二年五月八
日耕地租佃委員會調處時，依耕地三七五減租條例第十七條第四
款規定，對被上訴人為終止系爭租約之意思表示等情，求為：（
一）確認兩造間就系爭耕地之租約不存在；（二）命被上訴人將
系爭耕地上之地上物拆除，並將該耕地返還伊及其他共有人之判
決。
被上訴人則以：系爭耕地於八十年間吳逸馬死亡後，伊繼續耕作
迄今，因該地土壤貧瘠、缺乏水源，其上作物經常枯萎，伊不得
已陸續更換不同農作物，或挖除枯萎農作物重新種植，確有繼續
耕作，上訴人終止系爭租約，並不合法等語，資為抗辯。
原審維持第一審所為上訴人敗訴之判決，駁回其上訴，係以：上
訴人主張之事實，固提出系爭租約、繼承系統表、戶籍謄本及土
地登記謄本為證。惟證人廖德榮證稱被上訴人現在系爭耕地上種
植香蕉、芭樂、蓮霧等水果及竹林；吳逸馬於八十年間死亡後，
該地由丑○○○與其子耕作等語，且參以被上訴人提出其於九十
二年五月四日所拍攝系爭耕地上種植農作物之照片顯示，各該農
作物均已種植有相當長時間；及寅○○與訴外人吳金文曾於八十
五年十二月四日向台北縣五股鄉農會購買綠竹苗三百株種植綠竹
等情，有綠竹苗買賣契約書可稽。是被上訴人抗辯伊於吳逸馬死
亡後，均在系爭耕地上繼續耕作，因土壤貧瘠曾更換不同農作物
，並無八十七年至八十九年間繼續三年不為耕作之情事等語，為
可採信。至上訴人提出於八十七年至八十九年間所拍攝之照片，
因非於該三年期間連續所拍攝，且農作物有其生長期，中間或有
休耕時間，或因更換改種不同農作物，而有空檔期間，尚不足以
證明被上訴人有繼續三年不為耕作；證人即拍攝上開照片之代書
章培華所為之證言，亦不足以證明被上訴人有繼續三年不為耕作
；且上訴人自承伊無證據證明被上訴人於九十年至九十二年間有
無繼續耕作及現場耕作之情形。上訴人徒憑其於八十七年至八十
九年間所拍攝之照片，主張被上訴人有繼續三年不為耕作，為終
止系爭租約之事由，難謂有據。至第一審會同台北縣樹林地政事
務所人員勘驗現場，系爭耕地上雖有貨櫃及停車場，但亦難憑此
推認被上訴人於八十七年至八十九年間有繼續三年不為耕作之情
事。上訴人既不能證明被上訴人有非因不可抗力繼續一年不為耕
作，則上訴人依耕地三七五減租條例第十七條第一項第四款規定
對被上訴人終止系爭租約，即屬無據。從而，上訴人請求確認兩
造間就系爭耕地之系爭租約不存在，及命被上訴人將系爭耕地上
之地上物拆除，並將該耕地返還上訴人及其他共有人，為無理由
，不應准許等詞，為其判斷之基礎。
查私文書之真正，如他造當事人有爭執者，舉證人必先證其真正
，始有形式上之證據力，此觀民事訴訟法第三百五十七條之規定
即明。本件被上訴人提出之綠竹苗買賣契約書乙紙，核屬私文書
，上訴人對之有爭執（見原審卷第一０三頁），原審未命被上訴
人證明為真正，即採為有利於被上訴人判決之證據，依上說明，
已有未合。其次，上訴人主張：被上訴人自承僅有丑○○○一人
繼承系爭耕地之租賃權，其餘均無意願繼承，即可推僅有丑○○
○一人主觀上有耕作之意思，於客觀上，依其餘被上訴人自八十
七年迄今之課稅及財產歸戶資料，可知均非以耕作為生，應無自
任耕作之事實。則近一千七百坪之系爭耕地，僅依賴丑○○○一
人，以年逾古稀之高齡，如何能獨力耕作如此廣大之耕地？以常
情衡之，系爭耕地顯然經常荒廢或另作非農業使用，……。被上
訴人既稱於系爭耕地上種植有超過五年至十年之木本植物，縱使
作物時常全數枯死，亦不可能輕易由雜草取代，至少應有枯木、
竹枝等等，且以被上訴人所稱之樹齡可推估，伊委人於八十七年
、八十八年、八十九年間至系爭耕地拍照時，其景象不應係雜草
叢生，故被上訴人主張渠等從未間斷於系爭耕地上耕作，與伊所
拍攝之照片及證人章培華之證詞均不相符云云（見原審卷第九八
頁、第一０二頁），此判斷與被上訴人於八十七年至八十九年間
是否繼續三年不為耕作攸關。原審就此項攻擊方法，恝置不論，
遽為上訴人不利之判決，尚嫌速斷。又被上訴人提出其於九十二
年五月四日所拍攝系爭耕地上種植農作物之照片，何以證明於八
十七年至八十九年間被上訴人有繼續在系爭耕地上耕作？原審未
說明。且遍查全卷，原審並未履勘系爭耕地現場，何以認定系爭
耕地有種植農作物？如何依上開照片認定各該農作物均已種植有
相當長時間？能否遽以認定被上訴人於八十七年至八十九年間已
種植照片所示之作物？原審亦未說明，均有判決不備理由之違法
。上訴論旨，指摘原判決不當，求予廢棄，非無理由。
據上論結，本件上訴為有理由。依民事訴訟法第四百七十七條第
一項、第四百七十八條第二項，判決如主文。
中    華    民    國  九十五  年    七    月  二十七  日
                      最高法院民事第七庭
                          審判長法官  劉  延  村
                                法官  劉  福  來
                                法官  黃  秀  得
                                法官  吳  謀  焰
                                法官  李  寶  堂
      本件正本證明與原本無異
                                      書  記  官
中    華    民    國  九十五  年    八    月    十    日
                                                      Ｌ


司法院資訊處製作；財團法人民間司法改革基金會備份。
